【裁判字號】    91,保險上易,11
【裁判日期】    920423
【裁判案由】    給付保險金
【裁判全文】
臺灣高等法院高雄分院民事判決  九十一年度保險上易字第一一號
      上  訴  人  丁○○○
                  甲○○
                  丙○○
                  乙○○
      共      同
      訴訟代理人  施吉安律師
      被  上訴人  南山人壽保險股份有限公司高雄分公司
      法定代理人  郭正建
      訴訟代理人  戊○○
右當事人間給付保險金事件，上訴人對於中華民國九十一年十月十一日臺灣高雄地方
法院九十一年保險字第三三號第一審判決提起上訴，本院判決如左：
      主      文
上訴駁回。
第二審訴訟費用由上訴人負擔。
      事實及理由
一、本件上訴人起訴主張：上訴人丁○○○之夫其餘上訴人之父即許振茂於九十一年
    三月二十四日參加高雄市中藥商登山隊舉辦的屏東縣來義鄉棚集山登山活動，活
    動前按例集體向被上訴人投保旅行平安保險，約定身故保險金每人新台幣（下同
    ）一百萬元，保險期間一日，在契約有效期間內，遭受意外傷害事故，致身體蒙
    受傷害而致死亡時，給付保險金，未指定身故受益人。於當日十時三十分許，許
    振茂在登山途中，忽然跌倒，旋即昏厥，經同行山友送醫途中死亡，致生保險事
    故，向被上訴人請求理賠，卻遭被上訴人以非理賠範圍為由予以拒絕，爰依契約
    第二條之約定，請求被上訴人給付一百萬元，及自起訴狀繕本送達翌日起，至清
    償日止，按週年利率百分之五計算之利息。
二、被上訴人則以：依系爭旅遊平安險契約第二條之約定，係在遭受意外傷害事故，
    致身體蒙受傷害而致死亡時，給付保險金，而所謂意外傷害事故係指非由疾病引
    起之外來突發事故。許振茂係於登山時無故倒地，送醫途中死亡，並非意外傷害
    事故所致，不屬承保範圍，被上訴人並無給付保險金之義務云云，資為抗辯。
三、原審法院判決上訴人全部敗訴，上訴人上訴人聲明：(一)原判決廢棄，(二)被上訴人
    應給付上訴人一百萬元，及自起訴狀繕本送達翌日起，至清償日止，按週年利率
    百分之五計算之利息。(三)第一、二審訴訟費用由被上訴人負擔。被上訴人答辯聲
    明：上訴駁回。
四、上訴人主張，上訴人丁○○○之夫，其餘上訴人之父即許振茂於九十一年三月二
    十四日參加高雄市中藥商登山隊舉辦的屏東縣來義鄉棚集山登山活動，活動前按
    例集體向被上訴人投保旅行平安保險，約定身故保險金每人一百萬元，保險期間
    一日，於契約有效期間內，因遭受意外傷害事故，致其身體蒙受傷害而致殘廢或
    死亡時，給付保險金，未指定身故受益人，於當日十時三十分許，許振茂在登山
    途中，忽然跌倒，旋即昏厥，經同行山友送醫途中死亡等事實，業據提出戶籍謄
    本、旅行平安保險要保書、相認屍體證明書在卷（原審卷六－十二頁）為證，且
    為被上訴人所不爭執，自可信為真實。上訴人又主張許振茂係在登山途中，突然
    摔倒，卒致死亡，為不可預料之意外事故，核屬已發生系爭保險契約之保險事故
    ，被上訴人自應給付保險金，然為被上訴人所否認，並以前詞抗辯。是本件所應
    斟酌者，為許振茂之死亡是否屬系爭保險契約之保險事故。
五、經查，系爭保險契約第二條約定：被保險人於本契約有效期間內，因遭受意外傷
    害事故，致其身體蒙受傷害而致殘廢或死亡時，依照本契約的約定，給付保險金
    ；前項所謂意外傷害故事指非由疾病引起之外來突發事故。是本件保險事故之發
    生，其導致殘廢或死亡之原因，必須是出於意外，即非由疾病引起之外來突發事
    故，始足當之。經查，許振茂係於登山途中，忽然跌倒，旋即昏厥，經同行山友
    送醫途中死亡，業據證人顏德來於警訊時證稱：「我們上午八時十分開始登山，
    我與許振茂走在一起，到達山頂（石板屋）時（時間是十時十分許）許振茂突然
    間跌倒，我立即上前扶他起來，並發現他不能講話，臉部變黑，我立即向他人工
    呼吸，有的倒開水讓他喝水，按摩等急救，並立即打「一一九」，救護車於十一
    時到達現場，並送到潮州全民醫院急救，但醫生於十三點三十分急救無效死亡」
    等語，於檢察官偵訊中證稱：「當時我走在死者後面，死者走路之中突然滑倒下
    去，我們把他扶起來時，他嘴唇變黑了，口吐白沫，我們給他臨時急救，並灌他
    白開水，後來以擔架送下來急救」等語，於本院審理時證稱：「死者走在前面，
    我走在他後面一、兩公尺，因為原來路面有被雨水沖刷，他滑倒一半，身體尚未
    完全跌坐，我就馬上將他抓住，我們幾個人將他扶到前面比較空曠的地方讓他躺
    下來，馬上發現他口吐白沫，臉色發黑，我們馬上給他作口對口的人工呼吸，並
    隨即叫救護車，由我們幾個人抬他至救護車可以到的地方，下來到那點地點，時
    間約半個小時，就送去醫院急救」、「（在抓住死者到扶到空曠地方這中間死者
    是否清醒狀態﹖）沒有清醒，他昏迷狀態中」等語（原審卷七五、七六頁）。證
    人施博仁於警訊中證稱：「我走在許振茂後面的後面，前面還有一個人，快到山
    頂（石板屋），我們還在爬，突然許振茂倒下去，我就把他扶起來，其他隊友立
    即急救，並請救護車，十一時許到達現場，並送潮州全民醫院急救」等語。證人
    周義平於警訊中證稱：「我走在許振茂後面，約十時，快到達山頂（石板屋），
    還在爬山行進中，許振茂突然倒下去，我立即幫他急救按摩，並請潮消分隊派救
    護車送潮州全民醫院急救」等語，業據本院調取許振茂死亡之相關相驗卷宗查核
    影印卷宗各該筆錄附卷（本審卷八五－一０一頁）可稽，潮州全民醫院出具之診
    斷證明書亦記載許振茂到院已無生命徵象，無自發性心跳、血壓、呼吸、脈膊、
    瞳孔放大，四肢及臉部發紺，有該診斷證明書影本在卷（本審卷一０二頁）可稽
    ；足見許振茂係於登山途中，突然倒下，旋即昏厥，送醫途中身亡，其死亡並非
    緣自外來突發事故至明。
六、且查高雄地方法院檢察署檢察官督同法醫師前往相驗許振茂屍體，認定直接引起
    死亡之疾病或傷害為心肺衰竭，死亡方式為病死或自然死，有該相驗屍體證明書
    影本在卷（本審卷一０六頁）可稽。而依上訴人所提出許振茂健康檢查紀錄（原
    審卷二五頁），許振茂於九十年六月二十八日在阮綜合醫院健康檢查中心之檢查
    報告應處理及注意項目欄，已記明許振茂腎功能異常，應做門診追蹤檢查，心軸
    逆時鐘方向旋轉，主動脈彎曲等病況，為許振茂體檢之王肇齡醫師於本院審理時
    亦到庭證稱：「他（指許振茂）的腎功能不好，所以運動或活動時間不宜過久，
    不需避免爬山，也沒有高度的限制或難度，不過因為時間上不宜過長，所以自己
    要斟酌，因為他腎機能不好，所以運動半個小時就要休息補充水分，否則容易脫
    水」等語（本審卷六四頁），徵之上開法醫師驗明屍體死因及死亡方式之報告，
    非惟不能排除抑且極有可能為許振茂自身疾病所引起，上訴人主張，許振茂十餘
    年來時常爬山，平常身體狀況良好，無因病致死亡之可能，並不足取。
七、按「本法所稱保險，謂當事人約定，一方交付保險費於他方，他方對於因不可預
    料或不可抗力之事故所致之損害，負擔賠償財物之行為。根據前項所訂之契約，
    稱為保險契約。」；「保險契約中有左列情事之一，依訂約時情形顯失公平者，
    該部分之約定無效：(一)、免除或減輕保險人依本法應負之義務者。(二)、使要保人
    、受益人或被保險人拋棄或限制其依本法所享之權利者。(三)、加重要保人或被保
    險人之義務者。(四)、其他於要保人、受益人或被保險人有重大不利益者。」；依
    照當事人一方預定用於同類契約之條款而訂定之契約，為左列各款之約定，按其
    情形顯失公平者，該部分約定無效。(一)免除或減輕預定契約條款之當事人之責任
    者，(二)加重他方當事人之責任者，(三)使他方當事人拋棄權利或限制其行使權利者
    ，(四)其他於他方當事人有重大不利益者。」固為保險法第一條、第五十四條之一
    ，民法第二百四十七條之一所明定。惟保險法第一條係對保險契約之法律關係作
    一原則性之定義，現行保險之種類，依保險法第十三條規定，以保險標的作為區
    分之標準，可分為財產保險與人身保險，兩種保險又可細分為各種保險，不同險
    種各有其不同之特性，保險契約當事人本得依照險種之不同，約定特定之承保範
    圍，並非不論何種保險契約，均須以所有因不可預料或不可抗力之事故所致之損
    害為承保範圍，而本件保險契約為旅行平安保險，性質上屬意外傷害保險，承保
    範圍限定為意外傷害事故所致之重大燒燙傷、殘廢或死亡，並將意外傷害事故定
    義為「非由疾病引起之外來突發事故」，仍合於保險法第一條之規定，亦無顯失
    公平之情形，況該意外傷害事故之定義係根據財政部於八十五年間修正示範條款
    要件為「非由疾病引起」、「外來」及「突發」三大要件而來，須同時符合上開
    三項要件始屬「意外傷害事故」，已經比財政部於七十七年所定示範條款要件「
    非由疾病引起」、「外來」、「突發」及「直接且單獨原因」四大要件寬鬆而對
    被保險人有利，足見系爭保險契約第二條第二項之約定，並無顯失公平之情形。
    從而系爭保險契約第二條所定「被保險人於本契約有效期間內，因遭受意外傷害
    事故，致其身體蒙受傷害而至重大燒燙傷、殘廢或死亡時，依照本契約的約定，
    給付保險金」、「前項所謂意外傷害事故指非由疾病引起之外來突發事故」之約
    定，將保險事故限於非由疾病引起之外來突發事故範圍內，尚無違反保險法第一
    條關於保險定義之規定，或有何顯失公平之情形，上訴人主張系爭契約第二條第
    二項之約定，違反保險法第一條、第五十四條之一，民法第二百四十七條之一之
    規定而無效云云，不足為取。
七、又按，當事人主張有利於己之事實者，就其事實有舉證之責任，為民事訴訟法第
    二百七十七條前段所明定，依據系爭保險契約第二條保險範圍之約定，本件保險
    事故之發生，必須導致死亡之原因，係出於非由疾病引起之外來突發事故，上訴
    人主張被上訴人應給付死亡保險金，依舉證責任分配原則，自應就其權利發生之
    事實即被保險人許振茂係遭遇非由疾病引起之外來突發事故而身死之事實負舉證
    責任。經查被保險人許振茂並非此等意外死亡，已如前述，上訴人就此亦未能舉
    證以實其說，遽以請求被上訴人給付保險金，即非有據。又系爭保險契約第二條
    第二項約定為「前項所謂意外傷害事故指非由疾病引起之外來突發事故」，其使
    用「非由」之字眼，係用以從反面定義本件原審保險契約之承保範圍即意外傷害
    事故之意義，並非免責條款之約定，且該條項已明確約定意外傷害事故之成立係
    指須同時滿足「非由疾病引起」、「外來」、「突發」三項要件之情形，並無上
    訴人所指契約文字有疑義之情形，自不得將之作有利於上訴人之擴張解釋，認為
    上訴人只須證明被保險人之死亡為突發事件，即屬保險事故之發生，應由被上訴
    人舉證證明被保險人之死亡非出於意外始能免除給付保險金之責，併予明之。
八、綜上，並無證據足資證明被保險人許振茂之身亡係出於非由疾病引起之外來突發
    事故，上訴人主張已發生系爭保險契約之保險事故，請求被上訴人給付保險金一
    百萬元及其法定遲延利息，為無理由，應予駁回，原審法院為上訴人敗訴判決，
    並無不合，上訴人上訴指摘原判決不當，求予廢棄改判，為無理由，應予駁回。
九、本件事證明確，兩造其餘攻擊防禦方法，與判決結果不生影響，自不逐一論述，
    併此明。
據上論結，本件上訴為無理由，依民事訴訟法第四百四十九條第一項、第七十八條、
第八十五條第一項前段，判決如主文。
中      華      民      國    九十二    年      四      月    二十三    日
                                      臺灣高等法院高雄分院民事第五庭
~B1審判長法官  蔡明宛
~B2法      官  林健彥
~B3法      官  黃科瑜
右為正本係照原本作成。
不得上訴。
中      華      民      國    九十二    年      四      月    二十五    日
~B法院書記官  鄔敦俊
                                                                        ｋ


司法院資訊處製作；財團法人民間司法改革基金會備份。
